【裁判字號】    97,簡上,323
【裁判日期】    980331
【裁判案由】    給付委任報酬
【裁判全文】
臺灣臺北地方法院民事判決             97年度簡上字第323號
上  訴  人  乙○○
訴訟代理人  蘇清文律師
            張馻哲律師
被  上訴人  全國管理顧問有限公司
法定代理人  甲○○
訴訟代理人  連一鴻律師
上列當事人間請求給付委任報酬事件，上訴人對於民國97年4 月
22日本院96年度北簡字第28516 號第一審判決提起上訴，本院於
98年3 月11日言詞辯論終結，判決如下：
    主  文
上訴駁回。
第二審訴訟費用由上訴人負擔。
    事  實  及  理  由
一、被上訴人起訴主張：上訴人於民國95年12月6 日，委任被上
    訴人為其辦理台灣人壽保險股份有限公司（以下簡稱台灣人
    壽）、南山人壽保險股份有限公司（以下簡稱南山人壽）保
    險金理賠事宜，上訴人則應於保險金理賠後，給付其中百分
    之30作為被上訴人報酬，兩造並簽訂001941、001942委任契
    約（下稱系爭契約）。被上訴人受上訴人委任後，盡力為上
    訴人處理上開事宜，嗣台灣人壽於96年4 月間理賠保險金新
    台幣（下同）700,000 元、南山人壽於96年5 、6 月間理賠
    保險金371,567 元，上訴人應給付被上訴人上開金額其中百
    分之30，惟經催討均置諸不理。爰基於系爭契約法律關係，
    訴請上訴人給付321,470 元，及自起訴狀繕本送達上訴人翌
    日即96年6 月5 日起至清償日止，按年息百分之5 計算之利
    息。經原審判決被上訴人全部勝訴，茲上訴人不服原審判決
    ，提起本件上訴。並於本院陳明均援用於原審之主張及陳述
    。聲明：上訴駁回。
二、上訴人則以：否認兩造間存有系爭契約法律關係，被上訴人
    所提之契約書係因被上訴人表示將為其查詢保險資料，上訴
    人始在系爭契約上簽名；上訴人係遭詐欺始在系爭契約上簽
    名，自得按民法第93條規定撤銷前開意思表示；被上訴人並
    未積極作為，不得請求報酬；退萬步言之，被上訴人請求報
    酬過高，應予酌減等語，資為抗辯。並於原審聲明駁回被上
    訴人之訴。經原審判決被上訴人全部勝訴後，上訴人不服原
    判決，提起本件上訴。並於本院陳明均援用於原審之主張及
    陳述。聲明︰(一)原判決廢棄。(二)被上訴人在第一審之訴駁回
    。
三、查被上訴人主張上訴人業已向臺灣人壽領得保險金700,000
    元，向南山人壽領得保險金371,567 元等情，業據其提出三
    軍總醫院醫療費用收據、南山人壽理賠照會單等件為憑，並
    經本院函詢台灣人壽、南山人壽關於上訴人保險金理賠情形
    ，有台灣人壽、南山人壽檢附之上訴人保險金理賠相關資料
    在卷可按，自堪信為真實。至上訴人則以前開情詞置辯，是
    本件兩造爭點厥為(一)上訴人有無委任被上訴人辦理台灣人壽
    、南山人壽申請保險理賠？(二)上訴人得否依民法第93條規定
    撤銷其意思表示？(三)被上訴人有無為上訴人辦理台灣人壽、
    南山人壽申請保險理賠？(四)如系爭契約法律關係存在，被上
    訴人請求報酬金額是否過高應予酌減？分述如下：
  (一)上訴人有無委任被上訴人辦理台灣人壽、南山人壽申請保險
    理賠？
  1.經查，系爭契約開頭記載「委任契約書」字樣，中段記載「
    委任之事項」、「受任權限」、「委任人報酬之給付」、「
    受任人之義務」、「委任人之義務」、「委任契約之終止」
    、「違約之處罰」、「合意管轄法院」等項內容，最末則為
    兩造簽名蓋印欄位，有系爭契約在卷可按。已徵系爭契約客
    觀上足以使人瞭解所簽訂者為一委任契約。再參酌上訴人自
    陳：其係41年次，賣菜賣到20歲結婚，即在家當家庭主婦，
    撫育3名子女，30歲後自金門移居臺灣也斷斷續續到工廠上
    班等語，足認上訴人閱歷非鄙，亦非初出社會，當無不知所
    簽訂者為委任契約之理。此外，上訴人亦自陳其亦持有一份
    系爭契約等語，此與一般契約簽訂雙方事後均保有一份契約
    書之常情相符。益徵上訴人已知簽訂系爭契約即係為委任被
    上訴人辦理申請保險理賠之事。次查，上訴人前亦曾委任被
    上訴人辦理關於第三人責任險申請保險理賠之事，亦簽訂有
    委任契約書，而該委任契約書之格式、內容均與系爭契約同
    一樣式等情，為上訴人所不爭執，並有該契約書在卷可參。
    顯徵上訴人已知嗣後簽訂系爭契約係為委任被上訴人辦理台
    灣人壽、南山人壽申請保險理賠之事無訛。則上訴人辯稱：
    係被上訴人表示將為其查詢保險資料，上訴人始在系爭契約
    上簽名，進而否認兩造間存有系爭契約法律關係云云，即屬
    無稽，不足採信。是上訴人確有上開委任被上訴人辦理台灣
    人壽、南山人壽申請保險理賠之事，堪予認定。
  (二)上訴人得否依民法第93條規定撤銷其意思表示？
  1.本件上訴人固稱其在系爭契約上簽名，係遭被上訴人詐欺而
    為，進而主張依民法第93條規定撤銷其意思表示等節。惟查
    ，上訴人迄未提出任何證據資料證明被上訴人如何詐欺之事
    實，本院尚難僅憑其空言所稱即予採認，是依舉證責任分配
    之法則，自應為不利於上訴人之認定。上訴人此部分所稱，
    洵屬無據，無足採認。
  (三)被上訴人有無為上訴人辦理台灣人壽、南山人壽申請保險理
    賠？
  1.又查，上訴人車禍受傷後，原在亞東醫院骨科就診，嗣被上
    訴人受委任評估後，認應改至復健科就診，以取得左側腕關
    節遺存運動功能障礙，活動角度範圍受限之殘廢診斷證明，
    申請保險之殘廢給付，遂引薦上訴人至三軍總醫院汀洲院區
    復健科就診，並由被上訴人法定代理人甲○○於95年、96年
    間4 次陪同就醫，迄於96年2 月13日取得勞工保險殘廢診斷
    書、診斷證明書等情，為上訴人所不爭執，並上開療費用收
    據在卷可參。核與被上訴人公司承辦人員張嘉淳陳稱：「（
    問：是否曾經指派妳為乙○○辦理保險？）保險的聯繫及保
    單確認都是由我處理的，我是從原告（即被上訴人，下同）
    法代受理案件後，直到診斷證明書後，原告法代與被告（即
    上訴人，下同）到醫院開立診斷證明書…」、「（問：處理
    之經過？）我是由診斷證明書內容開始，與原告法代做溝通
    ，有寫診斷證明書之內容及作敘述，原告法代有與醫師溝通
    ，由醫生對於被告再做判斷…」、「（問：臺灣人壽與南山
    人壽函文？是否有看過？）臺灣人壽申請書上半部是我填寫
    的，簽名是被告簽名的，南山人壽是原告法代所填寫的，申
    請書是原告法代去臺灣人壽拿回來的，資料是我準備的，請
    原告法代處理，南山人壽部分的診斷書、事故證明單、3 月
    20日證明書，申請書是原告法代帶被告至櫃臺申請的…」等
    語（見原審96年11月20日言詞辯論筆錄）情節相符。可徵被
    上訴人確有對上訴人提供服務。復參酌證人即台灣人壽承辦
    人員顧家華證稱：「（問：被告在台灣人壽申請理賠是否妳
    處理的？）是的，是有一位先生拿個理賠書直接來找我申請
    理賠…」、「（問：台灣人壽？是否是由妳申請殘廢給付？
    ）是的。被告是有活動度，但是確有僵直之狀況，我後來依
    照規定簽辦，不到一星期，就簽准理賠」等語（見原審96年
    12 月25日言詞辯論筆錄）、證人即上訴人任職公司向臺灣
    人壽投保團體保險之承辦人員蔡怡鈴證述：「（問：本件保
    險金申請除了投保單位上蓋章簽字還有辦理什麼事情？）我
    指確認是員工其他部分都沒有參與」等語（見原審97年4月8
    日言詞辯論筆錄）。顯徵上訴人所稱臺灣人壽保險理賠申請
    係由任職公司承辦人員處理云云，並非實在。再參酌證人即
    南山人壽承辦人員羅之華證述稱：「（問：請敘述被告申請
    理賠的經過？）被告送件之後有一位自稱是被告乾女兒的人
    要來查詢進度，我請她留資料及連絡電話在申請書上讓我主
    管審核」、「（問：96年4 月11日保險金申請書？00000000
    00的電話是否自稱被告的乾女兒所留下，而你紀錄下來的？
    ）是的」、「（問：妳是否與自稱被告乾女兒的人聯繫？）
    …被告乾女兒有打電話查詢，但是打電話幾次，我沒有印象
    。」等語（見原審96年12月25日言詞辯論筆錄），核與證人
    張嘉淳所稱：上開0000000000電話號碼係其電話，用與南山
    人壽承辦人員羅之華聯絡等節相符。亦足見上訴人所陳：南
    山人壽保險理賠申請係由其他業務員處理云云，並非真實。
    。是被上訴人主張受任後依其專業知識及經驗評估，協助上
    訴人向臺灣人壽、南山人壽申請保險理賠乙節，洵屬有據，
    上訴人辯稱：被上訴人並未辦理台灣人壽、南山人壽申請保
    險理賠云云，並非可取。
  (四)如系爭契約法律關係存在，被上訴人請求報酬金額是否過高
    應予酌減？
  1.本件上訴人另稱系爭契約義務不平等，對上訴人而言有重大
    不利益之情形，主張酌減報酬金額云云。惟查，系爭契約既
    為兩造基於自由意志所簽訂，業如前述，則按契約自由原則
    ，即不容契約當事人一方片面更異其約定內容。況參酌上訴
    人因車禍受有左手腕骨折之傷害，若未經被上訴人依其專業
    知識及經驗評估，協助上訴人向臺灣人壽、南山人壽申請保
    險理賠乙節，當不致分別獲得700,000元、371,567元之高額
    保險金理賠等情，堪認被上訴人按系爭契約約定請求上開保
    險理賠百分之30即321,470元，尚無對上訴人產生重大不利
    益之情形發生。從而，上訴人辯稱：系爭契約義務不平等，
    對上訴人產生重大不利益，進而請求酌減報酬云云，係屬無
    據，自無足取。
六、綜上，被上訴人基於系爭契約法律關係，訴請上訴人給付32
    1,470 元，及自起訴狀繕本送達上訴人翌日即96年6 月5 日
    起至清償日止，按年息百分之5 計算之利息，為有理由，應
    予准許。從而，原審判決被上訴人全部勝訴，並無不當。上
    訴意旨指摘原判決不當，求予廢棄改判，為無理由，應予駁
    回。
七、本件事證已臻明確，兩造其餘攻擊防禦方法，核與本件判決
    結果，不生影響，爰不逐一論述，併此敘明。
八、據上論結，本件上訴為無理由，依民事訴訟法第436 條之1
    第3 項、第449 條第1 項、第2 項、第78條，判決如主文。
中    華    民    國    98    年    3     月    31    日
                          臺灣臺北地方法院民事第二庭
                              審判長法  官  朱漢寶
                                    法  官  鍾素鳳
                                    法  官  黃呈熹
以上正本係照原本作成。
本判決不得上訴。
中    華    民    國    98    年    3     月    31    日
                                    書記官  傅美蓮


司法院資訊處製作；財團法人民間司法改革基金會備份。
